【裁判字號】    96,上更(一),615
【裁判日期】    970904
【裁判案由】    殺人未遂
【裁判全文】
臺灣高等法院刑事判決             96年度上更(一)字第615號
  上  訴  人  臺灣臺北地方法院檢察署檢察官
  上  訴  人
  即  被  告  乙○○
                      （現另案於臺灣岩灣技能訓練所）
                      （寄押於臺灣臺北看守所）
  指定辯護人  本院公設辯護人李廣澤
上列上訴人因殺人未遂案件，不服臺灣臺北地方法院94年度訴字
第1776號，中華民國95年5月11日第一審判決（起訴案號：臺灣
臺北地方法院檢察署94年度偵字第4038號），提起上訴，經判決
後，由最高法院發回更審，本院判決如下：
    主  文
原判決關於乙○○部分撤銷。
乙○○使人受重傷，未遂，處有期徒刑年，減為有期徒刑壹年
陸月。
    事  實
一、緣卓可正於民國（下同）93年11月28日晚間 9時25分許，因
    所駕駛之車牌號碼9933－DG號黑色自用小客車併排停放於臺
    北縣新店市○○路○段135號前，而施溢汛駕駛車牌號碼941
    8─JA 號白色自用小客車，搭載蕭雅文、周士雯、乙○○途
    經該處附近，因阻擋該路之通行，適有甲○○駕駛（起訴書
    誤載為陳姿雯駕駛）車牌號碼B5－3621號銀色自用小客車行
    經上開路段 121號前時，按鳴喇叭示意讓路，引發施溢汛不
    滿，而對甲○○叫囂，甲○○旋將該車駛於施溢汛所駕上開
    車輛前，下車後即持高爾夫球桿對施溢汛理論，而與當時徒
    手下車之施溢汛互毆，致施溢汛之左手臂挫傷（甲○○傷害
    部分，業經臺灣臺北地方法院檢察署檢察官以甲○○係正當
    防衛另為不起訴處分），乙○○因見其友人施溢汛被打，旋
    即臨時起意，自其所乘坐之上開車輛後座椅下方，取出甄志
    強所有之開山刀乙把，自行基於使甲○○受重傷之故意，持
    刀砍向甲○○，甲○○以手抵擋，砍及甲○○之左手掌，致
    甲○○左手掌當場遭乙○○之開山刀砍斷，經甲○○大喊其
    手已斷掉，乙○○即中止犯行，旋與施溢汛等人迅即逃離現
    場，嗣甲○○逃回車上由陳姿雯報警將甲○○送醫急救，該
    左手掌幸未至完全喪失機能，而受重傷未遂（左手現雖已恢
    復大部分機能，惟左手腕處有嚴重的尺神經病變，左手內在
    肌肉所控制的手指內收與外展動作無力，左手握力較右手差
    ，在功能方面影響左手指協調、靈巧度及速度，其負重能力
    亦較減弱），而於93年11月29日晚間7時55分許、同年12月1
    6日下午3時50分許，為警循線查悉上情。
二、案經甲○○訴由臺北縣政府警察局新店分局報請臺灣臺北地
    方法院檢察署檢察官偵查起訴。
    理  由
一、訊據上訴人即被告乙○○供承有於上開時地因見友人施溢汛
    遭告訴人甲○○持高爾夫球桿攻擊，憤而持原置於車上後座
    之開山刀下車，並因而砍傷告訴人甲○○等事實，惟否認有
    何重傷害告訴人甲○○之犯意，辯稱：伊係因見伊朋友施溢
    汛被甲○○拿高爾夫球桿攻擊，為了救他，才從車上拿出開
    山刀下車，沒有要傷害甲○○的意思，可能是揮擊時不小心
    傷到甲○○云云，惟查：
(一)告訴人甲○○如何因行車糾紛，先與施溢汛發生口角衝突，
    二人發生互毆後，復遭被告乙○○持開山刀朝其揮砍，其出
    手抵擋，而遭砍及左手掌，致其左手掌斷掉，嗣經其妻陳姿
    雯協助送醫急救後，左手掌仍受有上開傷害等情，業據證人
    即告訴人甲○○迭於警詢、偵查中、原審法院審理時及本院
    準備程序時指、證述綦詳在卷，核與證人施溢汛於原審法院
    審理時證述情節大致相符，並有扣案之開山刀刀鞘一個在卷
    可證。而系爭開山刀並經證人甄志強於偵查中證稱係其所有
    ，置於被告施溢汛上開車輛後座腳踏墊下車時忘了取走等語
    在卷（見94年度偵字第4038號卷第51頁）。又告訴人甲○○
    左手掌曾被砍斷之情，有國立台灣大學醫學院附設醫院診斷
    證明書在卷可憑，雖經該院94年5月30日校附醫秘字第09400
    01351號函，說明告訴人左手遭砍傷之傷勢已達重大難治之
    重傷害程度，且遭砍傷數目至少二刀，惟告訴人左手掌指關
    節攣縮及肌肉無力等問題，於復健後略改善，左手拇指及食
    指可互相碰觸，可握拳，尚未達毀敗一肢以上之機能之事實
    ，亦有國立臺灣大學醫學院附設醫院於95年1月26日校附醫
    秘字第0950200357號函在卷可參，並經原審當庭勘驗明確（
    見原審95年3月21日準備程序筆錄），嗣經本院函請國立臺
    灣大學醫學院附設醫院就告訴人甲○○進行綜合的手部功能
    評估與工作能力評估，而經該院鑑定結果，認告訴人左手腕
    處有嚴重的尺神經病變，其左手內在肌肉所控制的手指內收
    與外展動作無力，且其左手握力較右手差，在功能方面影響
    其左手指協調、靈巧度及速度，其負重能力亦較減弱，綜合
    評估期工作能力損失約為20％，告訴人在搬運、蹲、彎腰、
    攀爬等並無明顯限制，但不能從事需要重度抬重的工作等語
    ，有該院97年7月4日校附醫密字第Ｚ○○○○○○○○○號
    函暨檢附之功能評估測試報告乙份在卷可憑，則告訴人之左
    手掌雖被砍斷，然已因嗣後醫治得宜而恢復主要之機能，尚
    未達機能完全毀敗之程度。
(二)告訴人甲○○雖於警、偵訊及原審法院審理中證稱因伊無駕
    駛執照，係由伊妻陳姿雯駕駛上開車輛，由伊妻鳴喇叭示意
    讓路云云，惟告訴人當時係自行駕車，因與同案被告施溢汛
    所駕車輛有行車糾紛而自行停車，下車後即持高爾夫球桿上
    前與施溢汛理論之事實，此據被告乙○○供述在卷，並據證
    人即同案被告施溢汛及證人蕭雅雯於原審法院審理時到庭證
    述明確，告訴人甲○○並於原審法院審理時到庭證稱：伊曾
    對被告說「罵三小」，因為他們先罵伊。伊停車時已經開到
    施溢汛上開車輛前面，並非有擋到才停，是伊自己停下來。
    伊當時下車就拿高爾夫球桿，因為在停下車之前就有人叫囂
    ，伊準備防身用。伊確實係下車後即持高爾夫球桿前往與徒
    手之施溢汛理論而互毆，當時第一個反應就是因那裡有蠻多
    不良少年，當時純粹只是想要給他們理論教訓等語（見原審
    卷95年4月11日、4月18日審判筆錄），依告訴人下車即認同
    案被告施溢汛先前係對其叫囂而回罵施溢汛，且於超越施溢
    汛所駕車輛時即行停車並持高爾夫球桿下車欲教訓施溢汛以
    觀，被告乙○○及證人施溢汛、蕭雅雯所證當時告訴人係該
    車之駕駛人應屬事實，公訴意旨所載：係由陳姿雯駕駛車牌
    號碼B5－3621號自用小客車載同甲○○途經上開地點前，按
    鳴喇叭示意讓路，引發施溢汛不滿，由乙○○持取自施溢汛
    車上之開山刀乙把，圍毆並持刀砍向甫下車欲處理爭端之甲
    ○○頭部後，甲○○始自己車後座取出高爾夫球桿揮擊抵抗
    ，而打中施溢汛之左手臂成傷等情，核與事實不符，應予更
    正。
(三)被告乙○○係因見其友施溢汛徒手為告訴人甲○○持高爾夫
    球桿毆打，遂自行基於重傷害而非殺人之犯意而持刀砍傷告
    訴人甲○○，與他人並無犯意聯絡等情，業據證人甲○○於
    原審法院審理時證稱：伊手掌係被開山刀砍的，伊在警察學
    校受的訓練，遇到對方持刀子攻擊應用手抓來阻擋刀子。伊
    先前係持高爾夫球桿與施溢汛一人有 5秒鐘的互毆，後來乙
    ○○始持刀砍伊，伊高爾夫球桿係打到東西或人而斷掉，伊
    印象中有被砍三刀，依據台大醫院的鑑定報告有二刀，第三
    刀在哪裡，伊並不知道，乙○○砍第一刀時伊要去擋刀子，
    用手把刀拿下來，伊感覺到臉上有血，第二刀乙○○又砍下
    來，在伊臉附近，砍第三刀時，伊覺得手已經斷了，便大喊
    ，當時刀子還在揮，有人喊手斷了，這時伊才有機會跑出來
    。伊與乙○○互打約20、30秒，伊發現手已斷掉，即大喊手
    斷了，叫他們不要再打，因有人先閃，伊跨越車跑到對面的
    才離開。整個過程發生的時間從互毆到其離開不超過3分鐘
    。伊手背的傷是從虎口到小指，手心的傷係由掌面本端斜向
    掌面基部，伊雖在被打過程中有聽到「給他死」，但不知道
    是誰說的等語明確（見原審卷4月11日、4月18日審判筆錄）
    ，雖告訴人甲○○另證稱有人追其到對街，然其亦證稱並未
    回頭看，他們是被其拖過去，不知道是何人拉其，其第二次
    橫越馬路，就回到車上打電話報警，核與證人即同案被告施
    溢汛於原審法院審理時證稱：甲○○大喊說手斷了，即沒有
    人再繼續打他，當時並沒有聽到乙○○喊要給他死，伊會停
    手係因伊從頭到尾只是要給甲○○一個點到為止的教訓，伊
    隨即開車離開，上車時等約5到10秒，乙○○即上車，離開
    時車上有伊女友蕭雅雯、周士雯、乙○○，原車來原車走云
    云（見原審卷4月11日審判筆錄），證人即同案被告陳弘芷
    於原審法院審理時到庭證稱：伊看到有人持棍子與另一空手
    者一對一打架，後來有人加入，拿亮亮的東西，嗣後就聽到
    有人喊手斷掉了，三個人就散了，並沒有看到持刀者在後面
    追殺手斷掉之人等語相符（見原審卷95年4月18日審判筆錄
    ），是以被告乙○○所供：其看到告訴人從駕駛座一下來就
    打施溢汛，因其跟施溢汛同車，基於朋友幫忙，看施溢汛被
    告訴人打約5秒，其即自行在上開車輛後座取出開山刀砍傷
    告訴人，過程約1、2秒，其下車與告訴人對峙一下即砍傷告
    訴人等情，應可採信，則該段期間僅為數秒鐘極為短暫，被
    告乙○○尚難與已與告訴人互毆之同案被告施溢汛有何犯意
    聯絡或行為分擔，應係其自行臨時起意而持刀砍傷告訴人甚
    明。另被告乙○○所供因告訴人稱手斷了，其即楞在那裡，
    並未追殺告訴人，隨即與同案被告施溢汛跑回車上離開等情
    ，核與同案被告施溢汛、證人即告訴人甲○○所供一致，則
    其聽聞告訴人喊稱手已斷掉即停止砍傷之動作，且未繼續追
    砍，隨即逃回車上，則客觀上已難認其有欲置告訴人於死之
    犯意，雖公訴人認其揮砍開山刀至告訴人之部位均於臉部附
    近，而認被告有殺人之動機，惟查告訴人適時亦持高爾夫球
    桿得以揮打被告，且其揮砍之動作經過期間僅約二、三十秒
    甚為短暫，實際攻擊之動作亦僅有二或三下，其犯罪之動機
    亦僅係為幫忙已被告訴人打傷之友人施溢汛，尚難僅憑被告
    乙○○下手之部位即認其有置告訴人於死之犯意，公訴人所
    指被告乙○○有殺人犯意，核與事實不符。被告乙○○持開
    山刀揮砍2、3刀即將告訴人乙○○之左手掌砍斷，則其力道
    之大，顯係基於使人受重傷之故意而為，告訴人係因事後醫
    治得宜，該左手掌幸未至完全喪失機能，而受重傷未遂故被
    告乙○○所辯其僅係傷害犯意云云，尚不足採。
  綜上，被告乙○○所辯各節，要係卸責之詞，而無足採，事證
  明確，被告乙○○犯行，洵堪認定。
二、核被告乙○○所為，係犯刑法第278條第3項、第1項之重傷
    未遂罪。公訴人雖認被告乙○○上揭犯行係犯刑法第271條
    第2項、第1項之殺人未遂罪，惟依上所述，被告乙○○係基
    於使人受重傷之犯意而為，並無致告訴人甲○○於死之殺人
    犯意，而告訴人所受之傷害尚未達毀敗一肢之機能，則被告
    應係犯重傷未遂罪，公訴意旨所認容有誤會，然其基本事實
    同一，爰變更起訴法條。而查被告行為後，刑法第10條第4
    項有關重傷之定義，已由原先須達到「毀敗」身體機能之程
    度，放寬為「毀敗」或「嚴重毀損」身體機能均屬之，經比
    較新舊法結果，以修正前刑法對重傷要件之認定較嚴格而有
    利於被告，又被告行為後，刑法第25條、第26條未遂犯之規
    定並已修正，修正後刑法第25條、第26條未遂犯之規定，係
    將修正前之刑法第26條前段一般未遂犯之處罰效果，移列為
    新法第25條第 2項後段，以使本條規範一般未遂犯之規定趨
    於完整（參照該條之修正理由），並將不能未遂犯改為不罰
    ，而本件被告重傷害未遂行為既非不能未遂，不論依修正前
    刑法第26條前段或修正後刑法第25條第 2項之規定，均得按
    既遂犯之刑減輕之，對被告而言並無有利或不利之情形，不
    生新舊法比較之問題，應依現行刑法第25條第 2項之規定，
    按既遂犯之刑減輕其刑。原審以被告乙○○上述犯行事證明
    確，予以論罪科刑，固非無見，惟查：（一）刑法關於未遂
    犯之規定，尚有待審判上衡情斟酌，並非必須減輕之事由。
    原判決雖同認被告乙○○係基於使人受重傷之故意，持開山
    刀朝告訴人甲○○揮砍，告訴人出手抵擋，而遭當場砍斷左
    手掌，倖經送醫急救，該左手掌已恢復大部分機能而重傷未
    遂，而就被告所為，論以刑法第278條第 3項、第1項之重傷
    未遂罪，並量處低於法定本刑有期徒刑五年以下之有期徒刑
    三年，惟並未敘明是否係因適用未遂犯之規定而予減刑，自
    有判決不備理由及適用法則不當之違誤；（二）本件被告所
    犯時間係在96年4月24日以前，合於中華民國96 年罪犯減刑
    條例第2條第1項第 3款減刑之規定，原審未及依法為減刑，
    亦有未洽，是被告乙○○上訴意旨否認有何重傷害告訴人甲
    ○○之犯意，暨檢察官上訴意旨認被告乙○○係基於殺害告
    訴人甲○○之犯意，固均無理由，惟原判決關於被告乙○○
    部份既有可議之處，自應由本院就此部分予以撤銷改判，爰
    審酌被告之素行、犯罪之動機、目的、手段，行為時甫成年
    ，血氣方剛，逞兇鬥狠，因見告訴人與其友人施溢汛發生口
    角爭執，即持開山刀下車，並朝告訴人揮砍，致告訴人左手
    掌受有嚴重傷害，迄仍未與告訴人達成和解及犯罪後之態度
    等一切情狀，量處有期徒刑三年，並依中華民國96年罪犯減
    刑條例第2條第1項第3款之規定，減為有期徒刑一年六月，
    至扣案之開山刀刀鞘及未扣案之開山刀，均係甄志強所有而
    非被告乙○○所有，且非屬違禁物，爰不另為沒收之諭知，
    附此敘明。
據上論斷，應依刑事訴訟法第369條第1項前段、第364條、第299
條第1項前段、第300條，刑法第278條第3項、第1項、第25條第2
項，中華民國96年罪犯減刑條例第2條第1項第3款、第7條，判決
如主文。
本案經檢察官侯寬仁到庭執行職務。
中    華    民    國    97    年     9    月     4    日
                  刑事第五庭    審判長法  官  吳  敦
                                      法  官  陳春秋
                                      法  官  張傳栗
以上正本證明與原本無異。
如不服本判決，應於收受送達後十日內向本院提出上訴書狀，其
未敘述上訴之理由者並得於提起上訴後十日內向本院補提理由書
（均須按他造當事人之人數附繕本）。
                                      書記官  李佩真
中    華    民    國    97    年    9     月    4     日
附錄：本案論罪科刑法條全文
中華民國刑法第278條
使人受重傷者，處 5 年以上 12 年以下有期徒刑。
犯前項之罪因而致人於死者，處無期徒刑或 7 年以上有期徒刑。
第 1 項之未遂犯罰之。


司法院資訊處製作；財團法人民間司法改革基金會備份。
